【裁判字號】    92,交上訴,915
【裁判日期】    920912
【裁判案由】    過失致死等
【裁判全文】
臺灣高等法院臺南分院刑事判決      九十二年度交上訴字第九一五號  Ａ
      上  訴  人  臺灣台南地方法院檢察署檢察官
      被      告  甲  ○  ○
      選任辯護人  程  高  雄  律師
右上訴人因被告過失致死等案件，不服中華民國九十二年七月七日臺灣台南地方法院
九十二年度交訴字第六七號第一審判決（起訴案號：臺灣台南地方法院檢察署九十一
年度偵字第三九六五號、第七一八二號），提起上訴，本院判決如左：
      主      文
原判決撤銷。
甲○○從事業務之人，因業務上之過失致人於死，處有期徒刑壹年陸月，緩刑參年。
      事      實
一、甲○○於民國（下同）九十年五月起，受僱於宏洋貨櫃運輸股份有限公司（下稱
    宏洋公司），擔任聯結大貨車司機，平素以駕駛大貨車運送貨物為業，係從事駕
    駛業務之人。嗣於九十年十二月十八日上午六時許，駕駛ＸＵ─二八八號曳引車
    拖掛八Ｑ─五一號重型半拖車，組成半聯結車（下稱甲車），沿國道一號高速公
    路「外側」快車道，北往南行駛，駛至該路三一八．七五一公里處時，應注意汽
    車行駛高速公路，應依速限標誌指示，依當時情形，客觀上無不能注意情事，對
    該處為施工路段，速限八十公里標誌，應注意能注意，竟疏未注意，而貿然以時
    速九十公里速度行駛，適陳進榮（亦因本件車禍受傷，於九十年十二月十八日上
    午六時許，不治死亡，然陳進榮死亡與甲○○本件過失行為，互無因果關係），
    駕駛ＵＤ─七七三八號小客車（下稱乙車），搭載乘客王從先，於同一車道外側
    車道前方行駛，欲變換車道至內側車道行駛時，應注意汽車行駛高速公路，應依
    速限標誌指示，及汽車在行駛途中，不得驟然或任意變換車道，如欲變換車道時
    ，應先顯示方向燈，告知前後車輛，並保持安全距離，方得變換車道。依當時情
    形，無不能注意情事，竟因不明原因，操控能力降低，變換車道至內側車道時，
    行車不穩，致該乙車左側車身，在內側車道，嚴重撞擊內側車道中央分隔島護欄
    ，並因慣性作用，繼續往前滑行四十公尺，始停留於內側車道。
二、又陳進榮駕駛乙車變換車道至內側車道時，適林銘堂駕駛Ｍ六─○四二○號小客
    車（下稱丙車），搭載乘客戊○○（於原審撤回告訴，詳如後述）、施偉雄（有
    受傷但未提告訴），於內側車道行駛時，見同車道前方乙車，搖晃不穩，且撞擊
    中央分隔島護欄，分神之際，其丙車車頭亦不慎，撞擊內側中央分隔島護欄，為
    避免繼續碰撞護欄，林銘堂隨即將丙車，往右側偏駛，變換至外側車道，適王黌
    鈞駕駛ＨＨ─六一二一號小客貨車（下稱丁車），搭載乘客沈家富、高佩君、丁
    ○○及黃惠鈴（以上二人有受傷，但未提告訴），於同向內側車道行駛時，因見
    同車道，前方乙車碰撞護欄，乃提前變換至外側車道行駛，並避過乙、丙二車，
    甲車駕駛甲○○，明知其車道（外側車道），前方一百餘公尺處，已有乙、丙車
    碰撞內側車道旁分隔島護欄，及丙車閃至外側車道，仍因其甲車時速，超過九十
    公里以上，致閃避不及，追撞丙車，並將丙車撞離外側車道，致丙車受撞擊力後
    ，而往內側車道打轉，最後停於乙車停止處（內側車道）後方車道，約廿二公尺
    處，致丙車駕駛林銘堂，因此受有外傷性腦病變呈植物人（林銘堂部分，未據合
    法告訴，詳如後述），並致丙車乘客戊○○受有左胸鈍傷，併第七肋骨骨折及頭
    部外傷，併頭皮裂傷。
三、甲○○駕駛甲車，將丙車撞至內側車道後，其甲車復於外側車道，追撞前方由王
    黌鈞所駕駛丁車，並將丁車自外側車道，沿內側車道推行廿四公尺，嚴重撞擊中
    央分隔島護欄，致丁車乘客「沈家富、高佩君」二人，因此受有對衝性腦挫傷，
    合併氣內出血及多發性損傷，合併內出血，而於九十年十二月十八日上午六時許
    ，二人均不治死亡。
四、案經乙○○（即沈家富兄長）、丁○○（即高佩君配偶）訴由臺灣臺南地方法院
    檢察署檢察官及檢察官相驗後，自動檢舉偵查起訴。
      理      由
甲、有罪部分（即被害人沈家富、高佩君部分）
一、訊據被告甲○○，對於右開時地，駕駛甲車因超速，發生碰撞肇事，致被害人沈
    家富、高佩君死亡（該二人為丁車乘客），被害人林銘堂（丙車駕駛）、戊○○
    （丙車乘客）受傷等情，均坦承不諱，核與證人戊○○、王黌鈞（丁車駕駛）於
    警偵訊及原審供證情節相符，並有內政部警政署國道公路警察局道路交通事故調
    查報告表、交通事故現場照片六一張在卷可憑。又被害人沈家富、高佩君係因本
    件車禍不治死亡，亦經臺灣台南地方法院檢察署檢察官，督同法醫師相驗明確，
    製有勘驗筆錄、驗斷書及相驗屍體證明書附卷可憑（詳相驗卷七至十七頁、廿八
    至卅七頁）。
二、按汽車行駛高速公路，應依速限標誌指示，及汽車在行駛途中，不得驟然或任意
    變換車道，如欲變換車道時，應先顯示方向燈告知前後車輛，並保持安全距離，
    方得變換車道，高速公路交通管制規則第五條第一項、第十一條，分別定有明文
    。查被告及陳進榮分別考領有駕駛執照，為有駕駛經驗者，對於上開高速公路交
    通管制規則，知之甚稔，為其應注意事項。而肇事當時，天候晴朗、日間自然光
    線、柏油路面、標線清晰、路面乾燥，無缺陷、無障礙物、視距良好、速限八十
    公里、施工路段，有道路交通事故調查報告表，及內政部警政署國道公路警察局
    第五警察隊九十二年四月十一日公警國五交字第○九二○○○二二六二號函載明
    可考（詳六七號原審卷十二頁）。由是觀之，肇事當時狀況，被告與陳進榮，在
    客觀上均無不能注意情事。是被告應注意能注意，竟疏未注意，該處為八十公里
    速限標誌，貿然以時速九十公里超速急馳，致前方發生事故，閃避不及，而撞擊
    前述丙、丁二車，被害人沈家富及高佩君，因此死亡。被告自有違交通規則注意
    義務，顯有過失。又被害人沈家富、高佩君，均因此次車禍死亡。是被告過失行
    為，與被害人沈家富、高佩君死亡結果間，顯具有相當因果關係。依此，被告業
    務過失致人於死犯行，事證明確，堪以認定。
三、查被告甲○○受僱於宏洋公司，擔任聯結大貨車司機，平素以駕駛大貨車運送貨
    物為業，係從事駕駛業務之人。就被害人沈家富、高佩君死亡部分，核被告所為
    ，係犯刑法第二百七十六條第二項業務過失致人於死罪。被告一過失駕車行為，
    同時致被害人沈家富、高佩君二人死亡，係一行為觸犯數罪名，為想像競合犯，
    應依刑法第五十五條前段規定，從一重以業務過失致人於死罪處斷。
四、原判決以被告犯行，罪證明確，因而依法論罪科刑，固非無見。惟查：(一)刑事審
    判之量刑，在於實現刑罰權之分配正義，故法院對有罪被告科刑，應符合罪刑相
    當原則，使罰當其罪，以契合人民法律感情，此所以刑法第五十七條明定科刑時
    應審酌一切情狀，尤應注意該條所列各款事項，以為科刑輕重之標準。原判決未
    詳究，被告一次過失行為，竟同時造成被害人沈家富、高佩君二人死亡，被告過
    失行為，所造成被害人損害程度，可謂極重，原審僅以被告犯後坦承犯行，且已
    與被害人家屬和解，即對被告從輕量處有期徒刑十月，顯屬輕縱，有違罪責相當
    原則，自有不當。(二)又原判決就被害人戊○○部分，於論罪科刑時，先認定被告
    駕車肇事，致被害人戊○○受傷部分，係犯刑法第二百八十四條第二項業務過失
    傷害罪，且被告係一過失行為，同時致人死、傷，為一行為觸犯數罪名，應從一
    重業務過失致死罪處斷（詳原判決正本第四頁）。然其後於判決內，又認告訴人
    戊○○部分，已據告訴人戊○○於原審撤回告訴，惟被告肇事致被害人戊○○受
    傷，所犯業務過失傷害，與被告肇事致被害人沈家富、高佩君死亡，所犯業務過
    失致死罪，有想像競合犯關係，為裁判上一罪，爰就被告致戊○○受傷之業務過
    失傷害部分，不另為公訴不受理諭知（詳原判決正本第五頁），且於據上論結欄
    援引刑法第二百八十四條第二項規定，原判決其判決理由，顯屬違誤（理由詳如
    後述）。(三)另原判決就被害人林銘堂部分，亦於論罪科刑時，先認定被告駕車肇
    事，致被害人林銘堂受傷呈植物人重傷部分，係犯刑法第二百八十四條第二項業
    務過失傷害罪，且被告係一過失行為，同時致人死、傷，為一行為觸犯數罪名，
    應從一重業務過失致死罪處斷（詳原判決正本第四頁）。然其後於判決內，又認
    告訴人林銘堂部分，林銘堂已成年，公訴人於偵查中指定丙○○為代行告訴人，
    係不合法指定，然因被告肇事致被害人林銘堂受傷，所犯業務過失傷害，與被告
    肇事致被害人沈家富、高佩君死亡，所犯業務過失致死罪，有想像競合犯關係，
    為裁判上一罪，爰就被告致林銘堂受傷之業務過失傷害部分，亦不另為公訴不受
    理諭知（詳原判決正本第五頁），並於原判決據上論結欄援引用刑法第二百八十
    四條第二項規定，原判決理由，自屬矛盾，要有不當（理由詳如後述）。檢察官
    上訴意旨，就上開(一)所述部分，指摘原判決不當，為有理由。至上揭(二)、(三)所述
    部分，雖未經上訴意旨指摘，然既有可議，原判決自應由本院撤銷改判。爰審酌
    被告品行、應負過失責任程度，本件肇事原因，已死亡陳進榮與有過失，造成被
    害人沈家富、高佩君二人死亡結果，暨被告犯後坦認犯行，頗有悔意，且已與被
    害人家屬達成和解等一切情狀，量處如主文第二項所示之刑，以資懲儆。又被告
    前未曾受有期徒刑以上刑之宣告，有臺灣高等法院被告全國前案紀錄表附卷可稽
    ，被告因一時過失行為，致罹刑章，經此偵審程序，應知警惕，信無再犯之虞，
    考量被告係初犯，而犯後已與被害人家屬達成民事賠償，有台中縣外埔鄉調解委
    員會調解筆錄、雲林縣斗南鎮調解委員會調解書在卷可憑，因認本院上開對被告
    所宣告之刑，以暫不執行為適當，爰併宣告緩刑三年，以啟自新。
乙、公訴不受理部分（即被害人戊○○、林銘堂部分）
一、公訴意旨略以：甲○○係宏洋公司聯結大貨車司機，為從事駕駛業務之人。於九
    十年十二月十八日上午六時許，駕駛ＸＵ─二八八號聯結車（下稱甲車），沿國
    道一號高速公路「外側」快車道，北往南行駛，駛至該路三一八．七五一公里處
    時，疏未注意該處為施工路段，速限八十公里，竟貿然以時速九十公里超速行駛
    ，適陳進榮駕駛ＵＤ─七七三八號小客車（下稱乙車），於同一車道外側車道前
    方行駛，因變換車道至內側車道時，致乙車左側車身，在內側車道，嚴重撞擊內
    側車道中央分隔島護欄，並因慣性作用，繼續往前滑行四十公尺，停留於內側車
    道。而陳進榮所駕駛乙車變換車道至內側車道時，適「林銘堂」駕駛Ｍ六─○四
    二○號小客車（下稱丙車），搭載乘客「戊○○」、施偉雄（有受傷但未告訴）
    ，於內側車道行駛時，見同車道前方乙車，搖晃不穩，且撞擊中央分隔島護欄，
    林銘堂其丙車亦不慎撞擊中央分隔島護欄，為免繼續碰撞護欄，林銘堂隨即往右
    側偏駛，變換至外側車道，適王黌鈞駕駛ＨＨ─六一二一號小客車（下稱丁車）
    ，搭載乘客沈家富、高佩君、丁○○及黃惠鈴（以上二人有受傷，但未告訴），
    於同向內側車道行駛時，因見同車道，前方乙車碰撞護欄，乃提前變換至外側車
    道行駛，並避過乙、丙二車，甲車駕駛甲○○明知其外側車道，前方一百餘公尺
    處，已有乙、丙車碰撞內側車道旁分隔島護欄，及丙車閃至外側車道，仍因其甲
    車時速九十公里以上，致閃避不及，追撞丙車，並將丙車撞離外側車道，致丙車
    受撞擊力後，往內側車道打轉，最後停於乙車停止處（內側車道）後方車道，約
    廿二公尺處，致丙車駕駛「林銘堂」，因此受傷呈植物人，並致丙車乘客「戊○
    ○」左胸、肋骨及頭部受傷。因認被告甲○○駕車肇事致被害人林銘堂及戊○○
    受傷，均另涉刑法第二百八十四條第二項業務過失傷害罪嫌云云。
二、「被害人林銘堂部分」
  (一)按犯刑法第二百八十四條過失傷害之罪，須告訴乃論，刑法第二百八十七條前段
    定有明文。又告訴乃論之罪，未經告訴者，應諭知不受理之判決，刑事訴訟法第
    三百零三條第三款，亦定有明文。
  (二)查公訴人認被告駕車肇事，致被害人林銘堂受傷，係犯刑法第二百八十四條過失
    傷害罪嫌。然被害人林銘堂因本件車禍受傷後，已成為植物人，顯已意識不清，
    當無從自行提出告訴。於偵查中雖經公訴人發文指定林銘堂母親丙○○，為被害
    人林銘堂之代行告訴人，惟公訴人係於九十一年八月九日偵查終結時，同日以一
    紙公文，發文通知林銘堂母親丙○○，謂依刑事訴訟法第二百三十六條第一項規
    定，指定丙○○為被害人林銘堂之代行告訴人（詳七一八二號偵查卷九頁）。但
    查，公訴人該紙公文，經遍閱全卷，並無任何送達證明可考，尚難證明該指定代
    行告訴之意思表示，已到達丙○○，且經本院向丙○○查詢結果，亦稱未曾收到
    該紙公文（詳本院卷上訴卷十八頁），則公訴人於偵查中，指定丙○○為代行告
    訴人之意思表示，顯未到達受指定人丙○○，自難認該指定代行告訴，已合法生
    效。檢察官上訴意旨，仍執陳詞，指其已於偵查中，合法指定丙○○為林銘堂之
    代行告訴人，當無理由。依此，本件被害人林銘堂部分，被告雖涉犯刑法第二百
    八十四條之罪，但既未經合法告訴，則公訴人就此部分起訴，於法不合，自不得
    予以論罪科刑。依上說明，就此部分本應公訴不受理諭知，然此部分與被告涉犯
    過失致死罪部分，有想像競合犯關係，為裁判上一罪，爰不另為公訴不受理諭知
    ，附此說明。
三、「被害人戊○○部分」
  (一)按犯刑法第二百八十四條過失傷害之罪，須告訴乃論，刑法第二百八十七條前段
    定有明文。又告訴乃論之罪，其告訴經撤回者，應諭知不受理之判決，刑事訴訟
    法第三百零三條第三款，亦定有明文。
  (二)查公訴人起訴認被告駕車肇事，致被害人戊○○受傷，係犯刑法第二百八十四條
    過失傷害罪嫌。然本件被告駕車肇事，過失致被害人戊○○受傷部分，已據告訴
    人戊○○於九十一年十二月十六日在原審撤回告訴，經記明筆錄在卷可憑（詳二
    三四號原審卷五六頁）。依上說明，本應就該部分（即戊○○部分），對被告為
    公訴不受理諭知，然公訴人認此部分與被告所犯過失致死部分，有想競合犯關係
    ，為裁判上一罪，爰不另不受理諭知，亦併此敘明。
據上論斷，應依刑事訴訟法第三百六十九條第一項前段、第三百六十四條、第二百九
十九條第一項前段，刑法第二百七十六條第二項、第五十五條、第七十四條第一款，
罰金罰鍰提高標準條例第一條前段，判決如主文。
本案經檢察官楊治宇到庭執行職務。
中    華    民    國      九十二      年      九      月      十二      日
                                  臺灣高等法院臺南分院刑事第六庭
                          審判長法官  蔡    崇    義
                                            法官  許    進    國
                                            法官  董    武    全
右正本證明與原本無異。
如不服本判決，應於判決送達後十日內向本院提出上訴狀，其未敘述理由者並應於提
出上訴狀後十日內向本院補提理由書（應附繕本)。
                                      法院書記官  黃    全    忠
中    華    民    國      九十二      年      九      月      十七      日
附錄：本判決論罪科刑法條
刑法第二百七十六條
因過失致人於死者，處二年以下有期徒刑、拘役或二千元以下罰金。
從事業務之人，因業務上之過失犯前項之罪者，處五年以下有期徒刑或拘役，得併科
三千元以下罰金。
刑法第二百八十四條
因過失傷害人者，處六月以下有期徒刑、拘役或五百元以下罰金，致重傷者，處一年
以下有期徒刑、拘役或五百元以下罰金。
從事業務之人，因業務上之過失傷害人者，處一年以下有期徒刑、拘役或一千元以下
罰金，致重傷者，處三年以下有期徒刑、拘役或二千元以下罰金。


司法院資訊處製作；財團法人民間司法改革基金會備份。
